【裁判字號】    98,訴,2487
【裁判日期】    990325
【裁判案由】    偽造文書等
【裁判全文】
臺灣板橋地方法院刑事判決              98年度訴字第2487號
公  訴  人  臺灣板橋地方法院檢察署檢察官
被      告  庚○○
上列被告因偽造文書案件，經檢察官提起公訴（97年度偵字第20
039 號），本院判決如下：
    主  文
庚○○犯行使偽造私文書罪，處有期徒刑肆月，如易科罰金，以
銀元佰元折算壹日，減為有期徒刑貳月，如易科罰金，以銀元
佰元折算壹日，未扣案之「子○○」署押壹枚沒收；又犯行使
偽造私文書罪，處有期徒刑月，如易科罰金，以新臺幣壹仟元
折算壹日，減為有期徒刑壹月又拾伍日，如易科罰金，以新臺幣
壹仟元折算壹日，未扣案之「辛○○」署押壹枚沒收。應執行有
期徒刑月，如易科罰金，以銀元佰元折算壹日，未扣案之「
子○○」、「辛○○」署押各壹枚，均沒收。
    事  實
一、庚○○前於民國94年8 月間為籌集金錢，即出名擔任會首邀
    集除附表編號所示之子○○以外之壬○○、癸○○、辛○○等人召集合會，詎其為求能多取得合會金供其週轉，即虛
    列「子○○」為合會會員，而以附表所示之各該會員及會份
    與子○○以外之各該會員，約定自94年8 月10日起會，會期
    自94年8 月10日起至96年8 月10日止、連會首共二十五會會
    份、每會份會款新臺幣（下同）20,000元、採內標制、底標
    2,000 元、於每月10日在臺北市○○○路○段136 號5 樓開
    標，未得標會會員每會次應繳會款係20,000元減去標金之金
    額、已得標會員每會次應繳會款20,000元，即由庚○○取得
    首期合會金成立該合會（下稱本案合會）。
二、嗣於該合會進行至94年10月10日之第三會次時，庚○○為能
    向活會會員詐得虛列會員「子○○」之該會份之合會金，即
    基於以偽造虛列會員「子○○」之高額標單為投標藉以標得
    該會份合會金之偽造暨行使該偽造私文書及詐欺取財之犯意
    ，意圖為自己不法之所有，於94年10月10日中午在臺北市○○○路○段136 號5 樓舉行該合會第三會次之投開標時，先
    製作記載高額標金2,400 元之「子○○」標單投入標軌，使
    該標單於開標後成為最高標，即向到場參與投標之會員宣布
    該會次係由「子○○」得標，而行使該偽造之「子○○」標
    單之私文書，致使除為死會會員以外之如附表編號二至十六、
    十八至、所示之該二十二會份之活會會員陷於錯誤，誤認
    該會次係由「子○○」得標，而將該會期之活會會款交付庚○○，庚○○即以上開方式，向該二十二會份之活會會員詐
    得該會次之活會會款，總額合計387,200 元（計算式：(20,
    000 元－2,400 元) ×22會份＝387,200 元）。
三、復於該合會進行至95年7 月10日之第十二會次時，庚○○因急
    須金錢使用，見甲○○、丁○○、乙○○、辛○○四人（四
    人為同家族親友）均未到場參與投標，且辛○○仍為活會之
    機會，基於偽造辛○○（起訴書誤認為乙○○）之高額標單
    為投標藉以標得該會份合會金之偽造暨行使該偽造私文書及
    詐欺取財之犯意，意圖為自己不法之所有，於95年7 月10日
    中午在臺北市○○○路○段136 號5 樓舉行該合會第十二會次
    之投開標時，先製作記載高額標金3,000 元之「辛○○」標
    單投入標軌，使該標單於開標後成為最高標，即向到場參與
    投標之會員宣布該會次係由辛○○得標，而行使該偽造之「
    辛○○」標單之私文書，致使除為死會會員以外之如附表編
    號三至九、十三、十四、十六、、、所示之該十三會份之活
    會會員陷於錯誤，誤認該會次係由「辛○○」得標，而將該
    會期之活會會款交付庚○○，庚○○即以上開方式，向該十
    三會份之活會會員詐得該會次之活會會款，總額合計221,00
    0 元（計算式：(20,000 元－3,000 元) ×13會份＝221,00
    0 元）。
四、嗣於該合會進行至95年8 月10日之第十三會次後，庚○○即向
    壬○○等人表示該合會難以再進行，惟經壬○○要求繼續進
    行合會，而經第十四、十五會次之分別由高彩雲與壬○○、壬○○與癸○○共標後，該合會即於95年10月間倒會。
五、案經壬○○、癸○○告訴臺灣板橋地方法院檢察署檢察官偵
    查起訴。
    理  由
一、本案認定被告庚○○有罪之證據方法，計有：(一)被告就自己
    之犯罪事實於偵查及審理中之自白、(二)證人子○○於偵查及
    審理中之證言、(三)附表所示之各該合會單。經查，皆未發現
    有實施刑事訴訟程序之公務員因違背法定程序取得該等證據
    之情形；而就供述證據部分，上開(二)所示之證人子○○於偵
    訊中所為之陳述，查係於檢察官前所為之陳述並經依法具結
    ，依刑事訴訟法第158 條之3 、第159 條之1 規定係有證據
    能力，復經本院於審判中，傳喚子○○到庭由檢察官、被告
    與行交互詰問程序，並取得其證言，是證人於本院審理中之
    證言，除有證據能力並經合法調查而可為裁判之依據外，證
    人於偵訊中之證言，因已予被告補行使詰問權，並經合法調
    查，自亦得為裁判之依據（最高法院97年度台上字第4941號
    判決要旨參照）；而就上開(一)所示之被告就本案犯罪事實之
    自白及不利己之陳述，查無刑事訴訟法第156 條第1 項、第
    15 8條之2 規定情形，且與本院依法調查所得事實相符，自
    得援引其自白為認定其有罪之證據。就非供述證據部份，上
    開(三)所示之合會單，查未有變造或偽造之疑，亦非非法取得
    ，且經本院於審判期日提示供被告辨識答辯，已經合法調查
    ，自得援引為認定被告有罪之證據。
二、本案被告庚○○就其於事實欄一所示之時間，自任會首召集
    合會，未經「鄭麗鳳」同意即擅將鄭麗鳳列為會員，再於同
    欄二、三所示之各該會次，以偽造「鄭麗鳳」、「辛○○」
    標單投標之方式，標得各該會次，並向各該會次之活會會員
    以收取會款或抵銷自己債務之方式取得各該會次之合會金等
    情，於偵查及審理中均坦承不諱，核與證人子○○於偵查及
    審理中證述之情節相符，並有附表所示之各該合會單在卷可
    查，堪認被告上開自白，係與事實相符，查以：
  (一)按以於88年4 月21日修正並於89年5 月5 日施行前之民法（
    下稱修正前民法，施行後稱現行民法），因無現行民法第二
    編第十九節之一之合會規定，故合會除有特別約定外，均僅
    係會首與各會員間成立契約關係，不論何人得標，會首對於
    已領取會款之會員即一般所謂死會會員，均得請求給付該次
    應繳會款即死會會款，是以會首冒標，其詐標之對象應僅限
    於尚未得標之會員即一般所稱活會會員（參看最高法院76年
    臺上字第4989號刑事判決）；亦即，就已得標之死會會員而
    言，於其得標後之各該會次，無論係由何名合會會員得標及
    其標金若干，死會會員依其義務，本須繳納各該會次會款（
    如係外標制，並須另繳納會息），是於會首施用詐術冒名得
    標之情形，就會首佯稱由某名會員得標而向會員收取會款時
    ，就該會次屬死會會員所交付之該會次會款，因屬履行其會
    員之義務，就該等死會會員自無因該冒標之詐術而陷於錯誤
    致交付會款之情事，僅對該會次活會會員構成詐欺犯行。上
    開依修正前民法之合會法律關係下之會首冒標之詐騙對象之
    見解，雖現行民法第709 條之1 第1 項就合會定義為「稱合
    會者，謂由會首邀集二人以上為會員，互約交付會款及標取
    合會金之契約。其僅由會首與會員為約定者，亦成立合會。
    」，並於同法第709 條之7 第3 項本文有「會首依前項規定
    收取會款，在未交付得標會員前，對其喪失、毀損，應負責
    任。」之規定，而使合會分為多線性合會法律關係（現行民
    法第709條之1第1項前段）、單線性合會法律關係（現行民
    法第709條之1第1項後段），並均使會首就活會及死會會員
    各會次所繳付會款，負有擔保之責任；惟在單線性合會法律
    關係下，就會首冒標詐領合會金案型，除依具體事證可認會
    首向死會會員收取會款時，有向死會會員告知以該會次係由
    何名活會會員得標，致使死會會員因而明確認知其交付之會
    款係委交會首轉交予該名得標會員者，始能認死會會員因對
    於委交會首轉交會款之對象有所認識而陷於錯誤，死會會員
    因此為詐欺犯行之對象外，尚難認對死會會員構成詐欺犯行
    ，是在此範圍內，仍同於上開修正前民法之合會法律關係下
    之會首冒標之詐騙對象之見解。
  (二)查以，本案依卷內事證資料，本案合會應屬現行民法第709
    條之1第1項後段之單線性合會法律關係，且無積極證據可認
    事實欄二、三所示之各該會次之死會會員有因被告佯稱得標
    會員而受騙之情事，是本案被告詐騙之對象，應係事實欄二
    、三所示之各該會次之各該會份之活會會員，應堪認定；又
    被告就其有向事實欄二、三所示之各該會次之各該會份之活
    會會員收取到會款等情，亦坦承不諱，是被告就事實欄二、
    三所示之本案合會各該會次合會，確有以如各該欄所示之方
    式，使同欄所示之各該會份活會會員陷於錯誤而取得各該會
    份活會會員所繳付之會款，被告就此部分對各該會員構成詐
    欺既遂犯行，應堪以認定。又被告偽造之「子○○」、「辛○○」標單，雖未經扣案，惟被告既於審理中坦承確有冒用
    該二人名義製作標單，就此部分，被告另構成偽造暨行使偽
    造私文書犯行，亦堪認定。
  (三)另就本判決上開事實欄三所示之被告於95年7 月10日偽造「
    辛○○」標單冒標本案合會第十二會次部分，起訴書於「犯罪
    事實欄」記載係被告冒名「乙○○」名義投標，並於「證據
    並所犯法條欄」記載以因辛○○經傳喚未到案，是無法查證
    被告是否有冒名辛○○名義投標，而以裁判上一罪關係對此
    部分不另為不起訴之處分；查以，偵查檢察官於起訴書為上
    開之認定，查係依被告前於偵訊中坦承其有於95年7 月10日
    冒用乙○○會份得標，而辛○○會份為活會之陳述為其依據
    （參見96年12月19日、97年3 月12日偵訊筆錄，96年度他字
    第4027號卷，第33頁、第38頁）；然查，被告於準備程序坦
    承因辛○○、乙○○為同一家族，於95年7 月10日本案合會
    第十二會次時，其究係冒用辛○○或乙○○名義投標，其不太
    確定，惟其確實有偽造其中一人標單投標無訛等語（參見98
    年9 月11日準備程序筆錄，第3 頁），嗣於審理中，經本院
    以附表所示之各該合會單向其確認後，被告確認其於該會次
    係冒用辛○○名義投標無誤等語（參見99年3 月3 日審判筆
    錄，第17、18頁），參酌附表備註欄所示之本院調查本案合
    會各該會次標會情形結果，堪認被告於偵訊中稱其於95年7
    月10日冒標「乙○○」會份為投標之陳述，應係被告因辛○○、乙○○係為同一家族，而對其於該會次冒標會份究係辛○○或乙○○會份，有誤記或誤述之情形，是本案起訴書「
    犯罪事實欄」、「證據並所犯法條欄」之上開記載，係有誤
    認。而本案起訴書雖有上開誤認，惟本案起訴書就被告冒標
    日期既於犯罪事實欄明確記載為「95年7 月10日」，查係為
    本案合會第十二會次，是就起訴書上開誤認，因其於實質上對
    被告冒標之會次並未誤載，應認屬冒標會份之誤記，對起訴
    事實不生影響，自得由本院逕於事實欄中予以更正，且起訴
    書中之上開不另為不起訴處分部分之記載，亦不生效力，附
    此敘明。
  (四)綜上事證，本案事證明確，被告犯行均洵堪認定，均應予依
    法論科。
三、按「行為後法律有變更者，適用行為時之法律。但行為後之
    法律有利於行為人者，適用最有利於行為人法律。」、「本
    法總則於其他法律有刑罰或保安處分之規定者，亦適用之。
    但其他法律有特別規定者，不在此限。」，94年2 月2 日修
    正公布並於95年7 月1 日施行之刑法第2 條第1 項定有明文
    （下稱修正後刑法；修正前刑法下稱修正前刑法），查被告
    為事實欄二所示之犯行後，修正後刑法已經施行，依上開規
    定，本案就事實欄二所示之犯行部分，自應為新舊刑法之比
    較適用。茲依修正後刑法第2 條第1 項、第11條規定，並參
    酌最高法院九十五年度第八次、第二十一次刑事庭會議決議
    之新舊刑法適用原則，就上開各項足以影響本案行為可罰性
    範圍及其法律效果之相關新舊法律修正，比較本案新舊法律
    適用如下：
  (一)修正後刑法第339 條第1 項之法定罰金刑部分，由原定貨幣
    單位銀元1,000 元以下罰金（依罰金罰鍰提高標準條例第1
    條前段，提高十倍，即銀元10,000元後，再依現行法規所定
    貨幣單位折算新臺幣條第2 條規定，以一銀元折算新臺幣三
    元，折算為新臺幣30,000元以下罰金），經依修正後刑法施
    行法第1 條之1 第1 項、第2 項但書規定，修正其貨幣單位
    為新臺幣，並就所定數額提高為三十倍，亦即修正為新臺幣
    30,000元以下罰金；而法定罰金刑最低度部分，由修正前刑
    法第33條第5 款規定為銀元1 元（依現行法規所定貨幣單位
    折算新臺幣條第2 條規定折算為新臺幣三元）以上，修正後
    刑法第33條第5 款則修正為新臺幣1,000 元以上，以百元計
    算；比較行為時法與裁判時法，關於罰金刑最高度部分，行
    為時法與裁判時法輕重相同，行為時法並無不利於被告情形
    ，而就罰金刑最低度部分，行為時法較有利於被告；自應適
    用修正前刑法處罰。
  (二)關於牽連犯部分，修正前刑法對犯一罪而其方法或結果之行
    為犯他罪名之犯罪行為，論以牽連犯，僅從一重處斷。修正
    後刑法已刪除牽連犯之規定，就此情形，應按犯罪個數分別
    論以一罪，再依數罪併罰之例，定其應執行刑。是由罪數比
    較結果，以修正前刑法對被告較為有利。而就本案被告偽造
    「子○○」標單投標得標而詐騙該會次之活會會員之偽造暨
    行使偽造私文書及詐欺之數行為間，顯係有方法結果之關係
    ，是以依牽連犯規定對其論以一罪，對被告較為有利。
  (三)綜上，本案經全部罪刑為比較結果，除新舊法處罰之輕重相
    同，無比較適用問題，而應依一般法律適用原則，適用裁判
    時法之事項外，以修正前刑法最有利於被告，自應適用修正
    前之刑法規定，對被告論罪科刑。
四、茲就被告庚○○就事實欄各該欄所犯之各該犯行，論其罪刑
    如下：
  (一)按刑法上之偽造文書罪，本有有形偽造（形式偽造）與無形
    偽造（實質偽造）之分，前者指無製作權人冒用他人名義而
    作成文書，後者則指文書之內容虛偽，惟名義人與製作人一
    致，除刑法第213 條、第215 條外，以處罰無形偽造為限（
    最高法院87年台非字第351 號判決要旨）。本案就事實欄一
    所示之被告庚○○未經子○○之同意，即於本案合會單將「
    子○○」列為會員部分，依卷內事證，因本案合會並未依循
    民法第709 條之3 第2 項規定將該會單由會首及全體會員簽
    名後，交每一會員各執一份，且因合會單本即係由會首製作
    後執交會員向會員告知該合會之約定內容及所屬成員之文書
    ，是就會首於會單上之會員名冊記載，如未另有會員之簽名
    ，依上開意旨，縱會首有虛列會員之情形，仍難構成偽造文
    書之犯行，核先敘明。
  (二)本案就被告其於事實欄二所示之於本案合會第三會次時，冒
    用其佯列為會員之「子○○」名義投標，並因此標得該會次
    合會，而向該會次之活會會份會員取得該會次會款，核其此
    部分所為，係犯刑法第210 條、第216 條之行使偽造私文書
    罪、第339 條之詐欺取財罪；又其偽造私文書後，復持以行
    使之行為，該偽造之低度行為為高度之行使行為所吸收，不
    另為論罪，僅論以行使偽造私文書罪。就其所犯行使偽造私
    文書罪與詐欺取財罪間，查係有方法與結果之牽連關係，爰
    依修正前刑法55條規定，從一重行使偽造私文書罪論處。
  (三)就其於事實欄三所示之於本案合會第十二會次時，冒用「辛○○」名義投標，並因此標得該會次合會，而向該會次之活會
    會份會員取得該會次會款，核其此部分所為，係犯刑法第21
    0 條、第216 條之行使偽造私文書罪、第339 條之詐欺取財
    罪；又其偽造私文書後，復持以行使之行為，該偽造之低度
    行為為高度之行使行為所吸收，不另為論罪，僅論以行使偽
    造私文書罪。就其所犯行使偽造私文書罪與詐欺取財罪間，
    依修正前刑法規定，因有方法與結果之關係，而應論以牽連
    犯，惟斟酌上開各該二罪之犯行，均非不能認屬同一標會過
    程中之各行為，是依最高法院96年度台上字第4780號判決關
    於牽連犯廢除後論罪之判決要旨，應能改論以想像競合犯，
    而從一重行使偽造私文書罪論處。
  (四)而就其事實欄二、三所示之各該犯行，因係分屬刑法修正前
    與修正後之犯行，除應依其犯行係於刑法修正前或修正後而
    依其所應適用之法律論罪外，該前後二犯行間，亦不生修正
    前刑法第56條規定之連續犯關係，是就其事實欄二、三所犯
    之行使偽造私文書罪，應予分論併罰。
  (五)爰審酌被告既出名擔任會首邀集合會、並邀同他人加入合會
    並代為處理跟會事務，本應負善良管理人之注意義務，依民
    法規定，確實記載合會會員並誠實履行會首義務，詎其竟為
    己私利，以虛列會員冒標、冒名投標之方式，詐得合會金供
    其使用，致使活會員蒙受有損失，茲斟酌其前科、詐欺方式
    、冒標次數、詐得金額、犯後坦承犯行並於倒會後有盡力向
    死會會員收取會款償還活會會員且已由法院依告訴人聲請依
    法扣薪償還告訴人中等一切情狀，就其所犯之各罪，分別各
    量處如主文所示之刑並均諭知易科罰金之折算標準。又被告
    本案各罪之犯罪時間，均係在96年4 月24日以前，所犯罪名
    與宣告刑，均合於中華民國九十六年罪犯減刑條例之減刑條
    件，且無同條例規定不得減刑事由，依同條例第7 條、第2
    條第1 項第3 款規定，應減其刑二分之一，爰依上開規定，
    於主文均減其宣告刑，另依同條例第10條第1 項規定，依比
    較新舊法之結果，以最有利於被告之規定，依修正前刑法第
    51 條 第5 款，修正前罰金罰鍰提高標準條例第2 條規定，
    定其應執行刑及如易科罰金之折算標準如主文所示，以示懲
    儆。末查，本案被告偽造「子○○」、「辛○○」之標單，
    雖未經扣案，惟被告於審理中坦承有於標單上簽署該二人姓
    名（參見99年3 月3 日審判筆錄，第17頁），且無證據可認
    該二張標單已經滅失不存在，爰依刑法第219 條規定諭知沒
    收，附此敘明。
五、本案公訴人雖另援引告訴人壬○○所提出之資料，以98年度
    蒞字第22215 號補充理由書認被告應冒用壬○○、鄭美惠、
    丁○○、乙○○、丙○○、辛○○、子○○等共七人之會份
    為投標並均得標，然查以，本案經本院調查本案合會之各該
    會次之得標情形，查如附表備註欄(四)、(3)所示（認定之證據
    及理由，如同表備註欄(二)、(三)所示），是本案被告冒標之會
    次僅應如本判決事實欄二、三所示之該二會次之會份，公訴
    人補充理由書之事實主張，顯難認與事實相符，因此部分非
    屬起訴書所載之起訴事實，且未經公訴人依法追加起訴，自
    非屬起訴範圍，附此敘明。
據上論斷，應依刑事訴訟法第299 條第1 項前段，修正後刑法第
2 條第1 項前段，第210 條、第216 條、第339 條第1 項、第55
條、第41條第1 項，第219 條，修正前刑法第55條、第51條第5
款，廢止前罰金罰鍰提高標準條例第1 條、刪除前罰金罰鍰提高
標準條例第2 條前段，刑法施行法第1 條之1 第1 項、第2 項前
段，中華民國九十六年罪犯減刑條例第2 條第1 項第3 款、第7
條、第10條第1 項，判決如主文。
本案經檢察官己○○到庭執行職務。
中    華    民    國    99    年    3     月    25    日
                  刑事第一庭審判長法  官  王復生
                                  法  官  連雅婷
                                  法  官  陳世旻
┌────────────────────────────────────────────────────────┐
│附表：                                                                                                          │
├──┬─────────┬──────────┬──────────┬──────────┬──────────┤
│會員│  會  員  姓  名  │戊○○會單記載      │壬○○會單記載      │癸○○會單記載      │庚○○會單記載      │
│編號│（標註參見備註欄）│（97偵20039 ，p.23）│（96他4027，p.5 ）  │（審判卷，p.69 ）   │（審判卷，p.45 ）   │
├──┼───┬─┬─┬─┼──────────┼──────────┼──────────┼──────────┤
│ 一 │庚○○│●│同│  │08.10（會首）     │94.08.10（會首）  │94.08（會首）     │94.08.10（會首）  │
├──┼───┼─┼─┼─┼──────────┼──────────┼──────────┼──────────┤
│ 二 │壬○○│●│  │▼│04.10（2,600）    │ˇ                  │                    │95.04.10（2,600） │
├──┼───┼─┼─┼─┼──────────┼──────────┼──────────┼──────────┤
│ 三 │宋肇元│  │同│▼│                    │ˇ                  │                    │                    │
├──┼───┼─┼─┼─┼──────────┼──────────┼──────────┼──────────┤
│ 四 │鄭美惠│  │  │▼│10.10（2,000）    │ˇ                  │                    │95.10.10（2,000） │
│    │      │  │  │  │                    │                    │                    │（查應係壬○○、鄭淑│
│    │      │  │  │  │                    │                    │                    │惠共標）            │
├──┼───┼─┼─┼─┼──────────┼──────────┼──────────┼──────────┤
│ 五 │鄭蔡嫌│  │  │▼│11.10（2,000）    │95.04（2,200）    │95.04（2,200）    │（影本有塗改痕跡）  │
├──┼───┼─┼─┼─┼──────────┼──────────┼──────────┼──────────┤
│ 六 │高彩雲│簽│  │  │                    │                    │                    │95.09.10（2,000） │
│    │      │  │  │  │                    │                    │                    │（影本有塗改痕跡）  │
│    │      │  │  │  │                    │                    │                    │（查應與壬○○共標）│
├──┼───┼─┼─┼─┼──────────┼──────────┼──────────┼──────────┤
│ 七 │高月鳳│  │同│  │                    │                    │                    │                    │
├──┼───┼─┼─┼─┼──────────┼──────────┼──────────┼──────────┤
│ 八 │癸○○│●│同│▼│                    │ˇ                  │                    │                    │
├──┼───┼─┼─┼─┼──────────┼──────────┼──────────┼──────────┤
│ 九 │張明源│  │同│▼│                    │ˇ                  │                    │                    │
├──┼───┼─┼─┼─┼──────────┼──────────┼──────────┼──────────┤
│ 十 │黃昭斌│簽│  │  │06.10（2,900）    │95.08（2,900）    │95.08（2,900）    │95.06.10（2,900） │
├──┼───┼─┼─┼─┼──────────┼──────────┼──────────┼──────────┤
│ 十一 │黃國欽│簽│同│  │11.10（2,100）    │94.11（2,100）    │94.11（2,100）    │94.11.10（2,100） │
├──┼───┼─┼─┼─┼──────────┼──────────┼──────────┼──────────┤
│ 十二 │甲○○│●│同│△│12.10（2,200）    │94.12（2,200）    │94.12（2,200）    │94.12.10（2,200） │
├──┼───┼─┼─┼─┼──────────┼──────────┼──────────┼──────────┤
│ 十三 │丁○○│●│  │△│08.10（2,500）    │95.06（2,700）    │95.06（2,700）    │95.08.10（2,500） │
│    │      │  │  │  │                    │                    │                    │（95.08.15、24匯款）│
├──┼───┼─┼─┼─┼──────────┼──────────┼──────────┼──────────┤
│ 十四 │乙○○│  │  │△│                    │94.09（2,300）    │94.09（2,300）    │（被告冒辛○○會次得│
│    │      │  │  │  │                    │                    │                    │標，而錯誤自白冒本會│
│    │      │  │  │  │                    │                    │                    │次得標）            │
├──┼───┼─┼─┼─┼──────────┼──────────┼──────────┼──────────┤
│ 十五 │李秀慈│簽│同│  │95.03.10（2,200） │95.03（2,200）    │95.03（2,200）    │95.03.10（2,200） │
├──┼───┼─┼─┼─┼──────────┼──────────┼──────────┼──────────┤
│ 十六 │戊○○│  │同│  │                    │                    │                    │                    │
├──┼───┼─┼─┼─┼──────────┼──────────┼──────────┼──────────┤
│ 十七 │陳冰珊│簽│  │  │94.09.10          │95.09（2,700）    │95.09（2,700）    │94.09.10（2,100） │
│    │      │  │  │  │                    │                    │                    │（到院證述得標年月）│
├──┼───┼─┼─┼─┼──────────┼──────────┼──────────┼──────────┤
│ 十八 │劉淑娟│簽│同│  │95.01.10（2,100） │95.01（2,100）    │95.01（2,100）    │95.01.10（2,100） │
├──┼───┼─┼─┼─┼──────────┼──────────┼──────────┼──────────┤
│ 十九 │丙○○│簽│同│  │95.05.10（2,700） │95.05（2,700）    │95.05（2,700）    │95.05.10（2,700） │
├──┼───┼─┼─┼─┼──────────┼──────────┼──────────┼──────────┤
│ 二十 │陳嘉沄│簽│同│  │95.02.10（2,400） │95.02（2,400）    │95.02（2,400）    │95.02.10（2,400） │
├──┼───┼─┼─┼─┼──────────┼──────────┼──────────┼──────────┤
│  │辛○○│  │同│△│95.07.10（3,000） │95.07（2,800）    │95.07（2,800）    │95.07.10（3,000） │
│    │      │  │  │  │                    │                    │                    │（被告正確冒標會次）│
├──┼───┼─┼─┼─┼──────────┼──────────┼──────────┼──────────┤
│  │楊建國│  │同│▼│                    │ˇ                  │                    │                    │
├──┼───┼─┼─┼─┼──────────┼──────────┼──────────┼──────────┤
│  │鄭藝  │  │同│▼│                    │ˇ                  │                    │                    │
├──┼───┼─┼─┼─┼──────────┼──────────┼──────────┼──────────┤
│  │子○○│  │同│  │94.10.10（2,400） │94.10（2,200）    │94.10（2,200）    │94.10.10（2,400） │
│    │      │  │  │  │                    │                    │                    │（被告自白冒標標次）│
├──┼───┼─┼─┼─┼──────────┼──────────┼──────────┼──────────┤
│  │楊建國│  │同│▼│                    │ˇ                  │                    │                    │
├──┼───┴─┴─┴─┴──────────┴──────────┴──────────┴──────────┤
│備註│                                                                                                          │
├──┼─┬───────────────────────────────────────────────────┤
│    │(一)│上表各該欄中相關標註之說明                                                                            │
│    ├─┼───────────────────────────────────────────────────┤
│    │  │1.「會員編號欄」部分：依會單所排列之會員次序。                                                        │
│    │  │2.「會員姓名欄」部分：                                                                                │
│    │  │  (1)關於「簽」、「●」標記                                                                            │
│    │  │    有「簽」標記：係被告於98年10月20日準備期日提出之得標會員名單（下稱本案得標會員簽名證明單，該證名│
│    │  │      單係被告於準備程序依本院指示所列出之得標會員，並由其持往請各該會員簽名後，提出於本院）內之「得標│
│    │  │      者簽名欄」內簽名之會員。                                                                        │
│    │  │    有「●」標記：係被告於本案得標會員簽名證明單所列得標會員，惟未在「得標者簽名欄」內簽名之會員。  │
│    │  │  (2)關於「同」標記：係四分會單之各得標會次（含未得標）及標金均相同之記載（編號被告會單記載標金雖屬有│
│    │  │    異，惟得標日期相同）。                                                                            │
│    │  │  (3)關於「▼」、「△」標記                                                                            │
│    │  │    有「▼」標記：係告訴人壬○○證述為同一家族者，共九會份（99年3 月3 日審判筆錄，第5 頁）。        │
│    │  │    有「△」標記：係被告陳述為同一家族者，共四會份（99年3 月3 日審判筆錄，第17頁）。                │
│    │  │  (4)各該會單之各得標標次內之「」、「」等標註，係代表得標會次。                                    │
│    │  │3.「壬○○會單」部分：各得標標次內之「ˇ」標記者，係壬○○具狀表示係活會者。                          │
│    │  │4.會單來源：                                                                                          │
│    │  │  (1)上開被告庚○○會單係被告於98年9 月11日本院準備程序所提出之原始會單，而非被告於99年3 月3 日依戊○○│
│    │  │    會單修改整理重新繕打之會單。                                                                      │
│    │  │  (2)上開戊○○、壬○○、癸○○會單，均係告訴人壬○○於偵查、審理程序所提出。                          │
│    ├─┼───────────────────────────────────────────────────┤
│    │(二)│上表各會單初步核對分析之結果                                                                          │
│    ├─┼───────────────────────────────────────────────────┤
│    │  │1.記載總標會會次部分：                                                                                │
│    │  │  (1)戊○○、庚○○會單均記載至第十五會次（即95.10.10），戊○○會單記編號五所示之得標日期應屬誤載。      │
│    │  │  (2)壬○○、癸○○會單均記載至第十三會次（即95.08.10）。                                                │
│    │  │2.記載標會為相同部分：                                                                                │
│    │  │  (1)編號一、十一、十二、十五、十八、十九、二十、、所示之共九會次得標日期及標金（除編號外），均屬相同（其中編│
│    │  │    號所示之該會次，被告自白有冒標）。                                                              │
│    │  │  (2)依上開之會次排列，自首會（94.08.10）至第十二會次（95.07.10），其中第一、三（被告自白冒標）、四至八、│
│    │  │    十、十二會會次，上開各會單之記載係為相同。                                                          │
│    │  │3.記載相異之爭議會次：                                                                                │
│    │  │  (1)第二會次（94.09.10），究係由編號十七所示之陳冰珊得標（依戊○○、被告會單）、或被告冒編號十四所示之余宗│
│    │  │    賸標次（壬○○、癸○○會單）？                                                                    │
│    │  │  (2)第九會次（95.04.10），究係由編號二所示之壬○○得標（依戊○○、被告會單）、或係編號五所示之鄭蔡嫌得│
│    │  │    標（壬○○、癸○○會單）？                                                                        │
│    │  │  (3)第十一會次（95.06.10），究係由編號十所示之黃昭斌得標（依戊○○、被告會單）、或係編號十三所示之丁○○得│
│    │  │    標（壬○○、癸○○會單）？                                                                        │
│    │  │  (4)第十三會次（95.08.10），究係由編號十三所示之丁○○得標（依戊○○、被告會單）、或係編號十三所示之黃昭斌得│
│    │  │    標（壬○○、癸○○會單）？                                                                        │
│    │  │  (5)第十四會次（95.09.10）、第十五會次（95.10.10）之確實得標情形如何？                                    │
│    ├─┼───────────────────────────────────────────────────┤
│    │(三)│上表各會單記載相異會次之分析                                                                          │
│    ├─┼───────────────────────────────────────────────────┤
│    │  │1.就第十四會次（95.09.10）、第十五會次（95.10.10）之確實得標情形部分：                                    │
│    │  │  (1)依被告於審理期日之陳述，其於95年8 月間即向告訴人壬○○說其有困難，壬○○以伊等活會會員較多，要求被│
│    │  │    告繼續維持，故於95年9 、10月該二會次（即第十四、十五會會次）係採共標。亦即，9 月份之第十四會會次，由高彩│
│    │  │    雲與壬○○共標；10月份之第十五會會次，由壬○○與癸○○共標（99年3 月3 日審判筆錄，第10頁）。        │
│    │  │  (2)依上開各該會單之記載，上開會單於第第十三會次（95.08.10）後之得標記載情形，各該會單之記載即開始有相異│
│    │  │    （壬○○與癸○○之會單記載雖屬相同，惟該二人同屬一家族，證據證明力部分，應認屬相同），參照上開張美│
│    │  │    雲與被告會單就第十四會次（95.09.10）、第十五會次（95.10.10）得標記載，核對被告提出之於95年8 月15、24日│
│    │  │    匯款23萬元、5 萬元予丁○○（95.08.10，第十三會次）之台北富邦銀行匯款委託書及合作金庫銀行匯款回條聯、│
│    │  │    於95年10月18、19日分別轉帳匯款3 萬元、2 萬元、5 萬元予癸○○之存簿交易轉帳紀錄與合作金庫銀行存款憑│
│    │  │    條，以及證人即編號六所示之會員高彩雲於偵訊中證稱本案合會於95年8 月份後就已經停會，渠於同年10月份確│
│    │  │    有收到會款，而該次本係渠要標，惟告訴人壬○○要求與渠共標，才變成由渠與壬○○共標等語之證言（97年10│
│    │  │    月21日偵訊筆錄，97年度偵字第20039 號卷，第32頁），證人即編號十八所示之會員劉淑娟證稱其確實曾有得標而│
│    │  │    已經為死會，該合會係於95年8 月10日結束等語之證言（97年11月4 日偵訊筆錄，97年度偵字第20039 號卷，第│
│    │  │    36頁），參酌會員編號四所示之鄭美惠係壬○○同一家族之事實，堪認被告辯稱之本案合會於95年8 月10日之第│
│    │  │    十三會會次後本要結束，經告訴人要求後，又再進行二會，該第十四會會次，係由高彩雲與壬○○共標，而第十五會會│
│    │  │    次，由壬○○與癸○○共標之標會等情，應屬實在。至於，被告有無如其辯稱之將得標現金交付壬○○，則屬民│
│    │  │    事爭執而與本案被告犯行無關。                                                                      │
│    │  │  (3)依上開認定之事實，本案上表各該會單關於第十四、第十五會次得標記載歧異之爭點，除顯與本案被告有無冒標之爭│
│    │  │    點無涉外，依卷內事證，參照被告自承之得標記載情形，堪認該二會次得標情形，應係如下：                │
│    │  │    第十四會次（95.09.10）係由高彩雲（編號六）與壬○○（編號二）共標，而由被告登記為高彩雲（編號六）得│
│    │  │      標。                                                                                            │
│    │  │    第十五會次（95.10.10）係由壬○○（編號二）與癸○○（編號八）共標，而由被告登記為鄭美惠（編號四）得│
│    │  │      標（因依下第九會次說明，壬○○前已經登記為第九會次得標，壬○○坦承壬○○會份由伊處理）。        │
│    │  │2.就第二會次（94.09.10）之實際得標情形部分：                                                          │
│    │  │  (1)本案合會之第二會次係由編號十七所示之陳冰珊於94年9 月10日得標之事實，除經上表所示之戊○○及被告會單記│
│    │  │    載明確外，並經陳冰珊於準備程序中到院陳稱渠確係於94年9 月得標，並由報告交付半數之合會金等語（98年9 │
│    │  │    月11日準備程序筆錄，第6 頁），更經陳冰珊於本案得標會員簽名證明單（參見備註欄(一)、2.、(1)、所示）簽│
│    │  │    名（經核該簽名之樣式與準備程序簽名之樣式相同），依上開事證，尚難認戊○○及被告會單記之本會次得標情│
│    │  │    形係有何不實之情形。                                                                              │
│    │  │  (2)上表告訴人壬○○與癸○○會單雖記載第二會次（94.09.10）係由編號十四所示之乙○○得標，然查以，戊○○及│
│    │  │    被告會單均未記載乙○○曾得標，而被告雖曾自白冒標乙○○，然此部分除有被告自白錯誤之情形（詳見下述）│
│    │  │    外，依告訴人壬○○與癸○○會單之記載，陳冰珊亦係有得標，惟得標會次係第十四會次（95.09.10），顯與證人│
│    │  │    陳冰珊證述內容不符，而告訴人對該記載歧異，辯稱伊係被告所告訴伊之得標情形記載云云（98年9 月11日準備│
│    │  │    程序筆錄，第6 頁），惟以，依照上開戊○○及被告會單記載，尚難認被告會為該等陳述，況壬○○與癸○○會│
│    │  │    單係記載第十四會次（95.09.10），而該會次依上開認定之事實，應屬高彩雲與壬○○共標，是壬○○與癸○○會│
│    │  │    單之記載是否實在？或有誤記年份之情形，非無疑義。                                                  │
│    │  │  (3)依上開認定之事實，本案合會之第二會次（94.09.10）係由編號十七所示之陳冰珊於94年9 月10日得標之事實，應│
│    │  │    堪認定。                                                                                          │
│    │  │3.就第九會次（95.04.10）之實際得標情形部分：                                                          │
│    │  │  (1)依上表戊○○及被告會單記載，第九會次（95.04.10）係由編號二所示之壬○○得標，而依告訴人壬○○與鄭淑│
│    │  │    惠會單該會次係編號五所示之鄭蔡嫌得標，雖得標會員及標金不同，惟各該合會單記載之得標日期，均屬相同。│
│    │  │  (2)查以，壬○○於本院審理中證稱伊自己（編號二）、宋肇元（編號三）、鄭美惠（編號四）、鄭蔡嫌（編號五）│
│    │  │    、鄭藝（編號）之五會份，均係由伊處理，而鄭蔡嫌會份確係有得標等語（99年3 月3 日審判筆錄，第5 、6 │
│    │  │    頁），而被告就其因告訴人癸○○家族之會份均係由癸○○出面，而認將得標情形記載於該家族何人均無異，故│
│    │  │    將得標之情形記載如上表各欄所示之情形等情，亦據被告於準備程序及審理中陳述明確（98年9 月11日準備程序│
│    │  │    筆錄，第4 頁；99年3 月3 日審判筆錄，第10頁），依該等事證，被告將第九會次記載為告訴人壬○○得標，其│
│    │  │    未向壬○○確定真正得標會份係何會員，固容有未洽之處，惟難認有何冒標之情形。                        │
│    │  │  (3)依上開認定之事實，參照上表戊○○及被告會單記記載、壬○○與癸○○會單或有記載不實之情形，本案將本案│
│    │  │    合會之第九會次（95.04.10）認定為係由編號二所示之壬○○於95年4 月10日得標，尚與事實無礙。          │
│    │  │4.就第十一會次（95.06.10）、第十三會次（95.08.10）之實際得標情形部分：                                    │
│    │  │  (1)依上表戊○○及被告會單記載，第十一會次（95.06.10）係由編號十所示之黃昭斌得標、第十三會次（95.08.10）則│
│    │  │    係由編號十三所示之丁○○得標；依告訴人壬○○與癸○○會單記載，第十一會次（95.06.10）係由編號十三所示之高│
│    │  │    麗香得標、第十三會次（95.08.10）則係由編號十所示之黃昭斌得標。是呈現相同二標、相同二得標人，惟得標人│
│    │  │    所得標次，戊○○及被告會單記載與壬○○與癸○○會單記載相反之情形。                                │
│    │  │  (2)查以，丁○○前雖經檢察官、本院先後於偵查、審理中傳喚未到，惟依卷內被告提出之其於95年8 月15、24日匯│
│    │  │    款3 萬元、5 萬元予丁○○之台北富邦銀行匯款委託書及合作金庫銀行匯款回條聯、本案得標會員簽名證明單內│
│    │  │    黃昭斌簽名證明係於「95.06.10」得標之事實，以及黃昭斌前於偵訊中證稱渠係死會無訛等語（97年10月21日偵│
│    │  │    訊筆錄，97年度偵字第20039 號卷，第32頁），戊○○及被告會單記載顯較與客觀事證相符，此外，該二人依卷│
│    │  │    內事證及上表各該會單均有得標，依上開事實，本案就此二會次部分，應可認定被告並無冒標之情，且應係以張│
│    │  │    美雲及被告會單之記載較為正確，壬○○與癸○○會單記載應有誤記之情形。                              │
│    │  │  (3)依上開認定之事實，本案合會之第十一會次（95.06.10）係由編號十所示之黃昭斌得標、第十三會次（95.08.10）則│
│    │  │    係由編號十三所示之丁○○得標之事實，應堪認定。                                                      │
│    ├─┼───────────────────────────────────────────────────┤
│    │(四)│上表分析結果之本案合會得標情形                                                                        │
│    ├─┼───────────────────────────────────────────────────┤
│    │  │1.上開(三)、(四)欄分析之結果，可認定之本案各會次得標情形應係如下：                                        │
│    │  │  (1)本案合會自起會（94.08.10）後實際開標至第十三會（94.08.10），而至第十四、十五會時，被告已因冒標而無法交付│
│    │  │    活會會員合會金，而採共標方式支付活會會員金額，該二會顯難認屬正常標會。                            │
│    │  │  (2)被告於偵訊、準備程序及審理中均坦承冒標二會，並陳稱因辛○○與乙○○因屬同一家，故其於95年7 月10日冒│
│    │  │    標時，究係以何人名義冒標，其係不確定，而經本院提示上開會單向其確認後，始確認其係冒標辛○○。      │
│    │  │  (3)依上開事證，本案合會各會次之得標會份之會員，應係如下：                                            │
│    │  │    第一會次（94.08.10）：庚○○（編號一，會首）                                                    │
│    │  │    第二會次（94.09.10）：陳冰珊（編號十七）                                                          │
│    │  │    第三會次（94.10.10）：子○○（編號，被告自白冒標此會次會份）                                  │
│    │  │    第四會次（94.11.10）：黃國欽（編號十一）                                                          │
│    │  │    第五會次（94.12.10）：甲○○（編號十二）                                                          │
│    │  │    第六會次（95.01.10）：劉淑娟（編號六）                                                          │
│    │  │    第七會次（95.02.10）：陳嘉沄（編號二十）                                                          │
│    │  │    第八會次（95.03.10）：李秀慈（編號十五）                                                          │
│    │  │    第九會次（95.04.10）：壬○○（編號二，告訴人，依其家族內部關係，可能為編號五鄭蔡嫌之會份）      │
│    │  │    第十會次（95.05.10）：丙○○（編號十九）                                                          │
│    │  │    第十一會次（95.06.10）：黃昭斌（編號十）                                                          │
│    │  │    第十二會次（95.07.10）：辛○○（編號，被告應冒標此會次會份，惟錯誤自白冒標乙○○會份）          │
│    │  │    第十三會次（95.08.10）：丁○○（便號十三）                                                          │
│    │  │    第十四會次（95.09.10）：高彩雲（編號六）與壬○○（編號二）共標（被告登記為高彩雲得標）            │
│    │  │    第十五會次（95.10.10）：壬○○（編號二）與癸○○（編號八）共標（被告登記為編號四之鄭美惠得標）    │
│    │  │2.依上認定結果，上表各該會單，應係戊○○、庚○○（被告）會單記載較為正確，而告訴人壬○○、癸○○會單記│
│    │  │  載則難認屬實。                                                                                      │
└──┴─┴───────────────────────────────────────────────────┘
上列正本證明與原本無異。
如不服本判決，應於判決送達後10日內敘明上訴理由，向本院提
出上訴狀 (應附繕本) ，上訴於臺灣高等法院。其未敘述上訴理
由者，應於上訴期間屆滿後20日內向本院補提理由書「切勿逕送
上級法院」。
                                  書記官  楊雅芳
中    華    民    國    99    年    4     月    2     日
附錄：本案論罪科刑法條全文：
中華民國刑法
第  210    條  （偽造變造私文書罪）
偽造、變造私文書，足以生損害於公眾或他人者，處五年以下有
期徒刑。
第  216    條  （行使偽造變造或登載不實之文書罪）
行使第二百十條至第二百十五條之文書者，依偽造、變造文書或
登載不實事項或使登載不實事項之規定處斷。
第  339    條  （普通詐欺罪）
意圖為自己或第三人不法之所有，以詐術使人將本人或第三人之
物交付者，處五年以下有期徒刑、拘役或科或併科一千元以下罰
金。
以前項方法得財產上不法之利益或使第三人得之者，亦同。
前二項之未遂犯罰之。
中華民國刑法施行法 (民國 95 年 06 月 14 日修正)
第  1- 1   條
中華民國九十四年一月七日刑法修正施行後，刑法分則編所定罰
金之貨幣單位為新臺幣。
九十四年一月七日刑法修正時，刑法分則編未修正之條文定有罰
金者，自九十四年一月七日刑法修正施行後，就其所定數額提高
為三十倍。但七十二年六月二十六日至九十四年一月七日新增或
修正之條文，就其所定數額提高為三倍。

司法院資訊處製作；財團法人民間司法改革基金會備份。
